【裁判字號】    97,家抗,8
【裁判日期】    970630
【裁判案由】    指定遺產管理人
【裁判全文】
臺灣臺東地方法院民事裁定               97年度家抗字第8號
抗  告  人  財政部國有財產局台灣中區辦事處彰化分處
法定代理人  甲○○
相  對  人  乙○○
上抗告人因與相對人間就被繼承人黃鄭桂花指定遺產管理人事件
，對於中華民國97年2月29日本院97年度財管字第1號所為裁定提
起抗告，本院裁定如下：
      主      文
原裁定廢棄。
選任財政部國有財產局臺灣北區辦事處臺東分處為被繼承人黃鄭
桂花之遺產管理人。
聲請及抗告程序費用共計新臺幣貳仟元由被繼承人黃鄭桂花之遺
產負擔。
      理      由
一、本件相對人於原審法院聲請意旨略以：被繼承人黃鄭桂花與
    相對人同為黃金瓶之遺產繼承人，共同繼承彰化縣埔心鄉○
    ○段菜寮小段91地號、權利範圍4/16土地一筆。惟被繼承人
    黃鄭桂花於民國77年7月13日死亡，依其戶籍謄本資料，有
    無繼承人不明，致使相對人無法就前揭土地辦理繼承，爰以
    利害關係人之身分，聲請選任被繼承人黃鄭桂花之遺產管理
    人等語。
二、原法院選任抗告人為被繼承人黃鄭桂花之遺產管理人，抗告
    人不服，提起抗告，抗告意旨略以：依財政部頒訂之代管無
    人承認繼承遺產作業要點第3條規定，本要點之執行事項，
    除另有規定外，概由繼承開始時，被繼承人住所地之法院所
    在之辦事處辦理之。前項管轄法院與遺產所在分屬兩個以上
    辦事處管轄時，由前項管轄法院所在之辦事處辦理之；但不
    動產之管理、變賣或涉訟事項，得委任該遺產所在之辦事處
    代理之。本件被繼承人黃鄭桂花死亡時，其最後住所地在臺
    東縣，依上開規定，自應選任財政部國有財產局臺灣北區辦
    事處臺東分處為被繼承人黃鄭桂花之遺產管理人，原審法院
    未予詳查，遽依相對人之聲請選任抗告人為黃鄭桂花之遺產
    管理人，自有未洽等語。
三、按繼承開始時，繼承人之有無不明，而無親屬會議或親屬會
    議未於1個月內選定遺產管理人者，利害關係人或檢察官得
    聲請法院選任遺產管理人，並由法院依公示催告程序，定6
    個月以上之期限，公告繼承人，命其於期限內承認繼承，第
    1178條所定之期限屆滿，無繼承人承認繼承時，其遺產於清
    償債權並交付遺贈物後，如有賸餘，歸屬國庫。民法第1177
    條、第1178條、第1185條分別定有明文。又按本要點之執行
    事項，除另有規定外，概由繼承開始時，被繼承人住所地之
    法院所在之辦事處辦理之。前項管轄法院與遺產所在分屬兩
    個以上辦事處管轄時，由前項管轄法院所在之辦事處辦理之
    ；但不動產之管理、變賣或涉訟事項，得委任該遺產所在之
    辦事處代理之，財政部函頒之代管無人承認繼承遺產作業要
    點第3條亦有明文。
四、經查：
  (一)本件相對人聲請之前開事實，業據其提出土地謄本、繼承系
    統表、戶籍謄本及財政部高雄市國稅局遺產稅逾核課期間案
    件同意移轉證明書為證，其本於利害關係人之身分，聲請原
    審法院選任被繼承人黃鄭桂花之遺產管理人，揆諸前開說明
    ，自屬有據。
  (二)被繼承人黃鄭桂花之遺產，於遺產管理人完成清償債權並交
    付遺贈物等清算程序後，依前揭說明，無繼承人承認繼承時
    ，其賸餘財產歸屬國庫，而財政部國有財產局為國庫之綜理
    機關，為國有財產法第9條第2項所明定，備有財產管理之專
    才，雖其經費支出屬國家資源，但保護無人繼承財產之債權
    人之權利，亦屬政府之義務，且被繼承人生前之債權債務關
    係及有關產權證明文件，財政部國有財產局得依其他方式獲
    悉或取得，於其管理遺產上並無困難。是於遺產管理指定之
    實際運作，選任國有財產局為遺產管理人自屬妥適。
  (三)原審法院選任抗告人為遺產管理人，係以被繼承人黃鄭桂花
    之不動產坐落於彰化縣內，抗告人在管理上較為便利，因而
    選任抗告人為被繼承人黃鄭桂花之遺產管理人。惟查，被繼
    承人黃鄭桂花生前最後住所為臺東縣卑南鄉○○村○鄰○○
    路17號，由財政部國有財產局臺灣北區辦事處臺東分處擔任
    遺產管理人較為妥適，此有前揭財政部為執行遺產管理人職
    務，所訂頒「代管無人承認繼承遺產作業要點」第3條規定
    甚明。是以抗告人主張本件宜由財政部國有財產局臺灣北區
    辦事處臺東分處擔任遺產管理人，即屬可採。
  (四)綜上所述，原審法院未詳予審查，即指定抗告人為被繼承人
    黃鄭桂花之遺產管理人，自有未合，抗告意旨執此指摘原裁
    定不當，求為廢棄，非無理由。爰廢棄原裁定，並由本院自
    行裁定選任財政部國有財產局臺灣北區辦事處臺東分處擔任
    被繼承人黃鄭桂花之遺產管理人。
五、據上結論，本件抗告為有理由，依非訟事件法第46條、第21
    條第2項、第24條第1項，民事訴訟法第492條、第78條，裁
    定如主文。
中    華    民    國    97    年    6    月    30    日
                  民事庭    審判長法  官  魏式瑜
                                  法  官  劉柏駿
                                  法  官  蔡玉雪
以上為正本係照原本作成。
本裁定除以適用法規顯有錯誤為理由，並經本院許可外，不得再
抗告。如提起再抗告，應於收受送達後10日內向本院提出再抗告
狀，應同時表明再抗告理由，且繳納再抗告費新臺幣1,000元。
中    華    民    國    97    年     7    月    4    日
                                  書記官  許瑞權


司法院資訊處製作；財團法人民間司法改革基金會備份。
